臺灣高等法院刑事判決　　　　　　　　　　　　　九十一年度上訴字第三六一號
　　上　訴　人　臺灣臺北地方法院檢察署檢察官
　　被　　　告　黃文
右上訴人因被告偽造文書案件，不服臺灣臺北地方法院九十一年度訴字第一五二號，
中華民國九十一年十月十七日第一審判決（起訴案號：臺灣臺北地方法院檢察署八十
九年度偵字第二一二三三號）提起上訴，本院判決如左：
    主  文
上訴駁回。
    事  實
一、黃文自某真實姓名年籍不詳，自稱「黃祖兒」之女友處得悉黃祖兒任職之台灣
    網有限公司（下稱台灣網公司，現已變更登記為台灣網股份有限公司）欲舉辦「
    達康盃三對三籃球鬥牛賽」，以提昇企業形象，遂透過黃祖兒居中引介取得承辦
    權，並向友人劉元卿商洽，以劉元卿所經營之英特爾國際股份有限公司（下稱英
    特爾公司）名義，並自任英特爾公司之代表人，出面與台灣網公司斡旋合約事宜
    ，其後台灣網公司同意該鬥牛賽交由英特爾公司舉辦，並於民國（下同）八十九
    年五月三十日交付票號：ＰＡ0000000號、面額新台幣（下同）十五萬元
    、付款人為第一商業銀行台北分行、受款人為英特爾公司之支票乙張予黃祖兒代
    收，作為簽訂金，再由黃祖兒轉交黃文。嗣雙方再於同年六月一日簽訂達康盃
    鬥牛賽合約書，由台灣網公司依約交付票號ＰＡ0000000號、面額六十八
    萬六千四百九十元、付款人為第一商業銀行台北分行之支票。其中該面額六十八
    萬六千四百九十元支票因劃有平行線，須由英特爾公司帳戶提示經由票據交換兌
    現，黃文僅將該支票交付予英特爾公司，再由英特爾公司開具誠泰銀行帳號0
    0000000000之五之提款條交予黃文提領使用。另紙十五萬元支票未
    劃有平行線，得直接至銀行提領現金，惟因有指定「英特爾公司」為受款人，仍
    須英特爾公司背書，始得兌領，詎黃文因無英特爾公司之印章，為提領方便，
    竟萌偽造文書之故意，於九十年五月三十一日，指示不知情真實年籍不詳之「李
    明晉」（已滿十八歲），至不知情之刻印店偽刻英特爾公司之公司章後，蓋用於
    上開票號：ＰＡ0000000號支票背面，以為背書之意，再前往台北市○○
    ○路五十三號第一商業銀行台北分行提示兌領花用，足以生損害於英特爾公司。
    嗣臺灣網公司因前開鬥牛賽合約與黃文生有糾紛，經向英特爾公司查證，始知
    上情。
二、案經臺灣網公司訴請臺北市政府警察局大安分局報告臺灣臺北地方法院檢察署檢
    察官偵查起訴。
    理  由
一、訊據被告黃文固坦承於前開時地收受右揭票號ＰＡ0000000號，面額十
    五萬元之支票等情不諱，惟矢口否認有偽造文書之犯行，辯稱：該支票係臺灣網
    公司交付伊欲給付中正紀念堂作為場地訂金，伊當初係囑英特爾公司內一名小弟
    （李明晉）去向黃祖兒收取後兌領，因該支票有指定受款人，「李明晉」打電話
    告知伊銀行說支票要蓋用指定受款人印章，伊即叫「李明晉」回去英特爾公司蓋
    章，但後來是蓋用什麼章伊不清楚，迨伊回到公司後，該筆十五萬元即置於桌上
    ，伊不知該小弟之姓名年籍資料，亦無偽造文書之行為云云。惟查：
(一)被告於前開時地以英特爾公司名義與告訴人公司簽約舉辦籃球賽，告訴人公司並
    交付被告以英特爾公司為受款人之前開支票，嗣該支票經由被告提示兌領等情，
    為被告所自承，核與告訴代理人謝明翰指訴之情節相符，並有臺灣網公司之付款
    簽收簿影本一紙附卷為憑（偵查卷第十三頁）。
(二)證人即英特爾公司總經理劉元卿於警訊及偵查中證稱：該公司並未收到前開十五
    萬元之支票，亦未曾見過該支票背面上之印章等語。
(三)證人即負責籌備英特爾公司成立事宜之鄭珮珊亦證稱：公司大、小章均由總公司
    佳夢地公司保管，支出均需向總公司申請等語。
(四)系爭十五萬元支票背面之英特爾公司章印文，經與英特爾公司授權提領之面額六
    十八萬六千四百九十元之支票背面之英特爾公司章印文，二者之大小、字體，以
    肉眼辨識顯不相同，有該支票二紙在卷為憑（偵查卷第三六頁、三八頁），足見
    前開十五萬元支票上英特爾公司之印文係屬偽刻，並非真正。
(四)被告雖辯稱系爭支票係交由公司小弟提領云云，惟被告始終無法提供該小弟之年
    籍資料，乃原審法院依職權查詢結果，支票背面有「李明晉」其人簽署姓名，而
    證人鄭珮珊證稱：被告係租用英特爾公司之辦公場地，但英特爾公司並無姓名為
    李明晉之員工等語，足見被告供稱系爭支票係交由英特爾公司小弟提領乙節，無
    非空言，不足採信，惟該該支票背面所簽署之「李明晉」，係銀行依照提領支票
    之一般作業程序，要求持票人在票面背後簽名背書，是以李明晉雖非英特爾公司
    員工，但應係依被告指示，自黃祖兒處領得支票後，偽刻英特爾公司之印章並領
    取支票無疑，被告辯稱不知道領錢經過云云，顯係卸責之詞，不足採取。本件事
    證明確，被告行使偽造文書犯行堪以認定。
(五)李明晉雖係依被告指示，自黃祖兒處領得支票後，偽刻英特爾公司之印章並領取
    支票，但尚乏確據證明其係知情並參與犯罪，自難認定成立共同正犯。
(六)告訴人台灣網公司雖指被告於上開時地，收受告訴人公司所交付之上開二張支票
    後，未依約履行契約，為告訴人公司舉辨鬥牛賽，事涉虛罔，因認被告亦涉有刑
    法第三百三十九條第一項詐欺取財之罪嫌云云。惟訊據被告堅決否認有詐欺犯行
    ，辯稱：伊為執行告訴人所定之專案計劃，四處尋覓國家級之籃球明星與籃球教
    練，預先敲定行程以配合告訴人之籃球比賽，並廣邀球員及教練至告訴人公司開
    會，共計十餘次，且擬妥活動時程、參賽指引、報名表及位置圖等，以利比賽安
    排，嗣因告訴人公司未能搭配籃球比賽之相關造勢活動，一再變更活動期日，始
    未履行契約目的等語。經查：被告所辯上情，業據提出「活動時程」、「參賽指
    引」、「報名表」、「位置圖」影本及臺灣省體育會八十九年五月十九日（八九
    ）臺體吉總字第一０六號函臺北市中正紀念堂，內容略謂：「本會主辦達康盃三
    對三籃球賽，擬借用貴堂瞻仰大道為比賽場地，敬請惠允為荷」等語在卷為憑，
    並經證人古吉雄證稱：「原本是六月二十日前要辦，後來是他們改期才沒有場地
    」等語無異，且告訴人公司副總經理何聖傑亦供稱：「（你有無去看過古吉雄）
    有，在八十九年中下旬，確實日期不記得，他們有來報告要辦籃球賽想法說明，
    古吉雄代表黃文富，我自己碰到面的是一次，公司之前有與他接洽。（古吉雄與
    你接觸那一次報告內容）有報告日期敲說七月份及場地佈置、人員邀請。（場地
    佈置何處）中正紀念堂。（為何沒有辦成）古吉雄有打電話說場地沒有租到，要
    改淡水，我們就沒法答應。（辦此活動最早承辦人）黃祖兒主動提案。（此人為
    何進公司）總經理應徵進來，幫我們辦上市上櫃，所以辦一些活動。（是否改期
    才沒場地）我們要六月份辦活動，是黃祖兒改期」等語，足證被告確有為告訴人
    公司舉辦籃球賽等事宜，難認其在行為初始即不法所有之欺罔意圖，或有使人陷
    於錯誤之可言，尚難以詐欺取財罪相繩。至被告雖偽刻印章在支票背書向銀行兌
    領支票，惟該筆款項係告訴人公司依約交付被告支付場地之訂金，被告僅為便宜
行事，而偽造背書向銀行行使，難以推定其有詐欺之主觀意圖，參以前揭另紙六
    十八萬六千四百九十元之支票，同係由英特爾公司開具取款條交被告提領使用等
    情，亦至為明灼，是以被告依約向銀行提領該筆十五萬元，亦不足認定其構成詐
    欺罪名，附此敘明。
二、核被告所為，係犯刑法第二百十六條行使同法第二百十條之偽造私文書罪。被告
    利用不知情之「李明晉」員工偽刻印章、偽造私文書及行使偽造私文書，為間接
    正犯。被告偽造印文，目的在偽造私文書，其偽造印文之行為，乃偽造私文書之
    部分行為，又偽造私文書後復持以行使，偽造之低度行為為行使之高度行為所吸
    收，均不另論罪。
三、原審基於前述理由，因依刑法第二條第一項前段、第二百十六條、第二百十條、
    第二百十九條、修正後刑法第四十一條第一項前段，罰金罰鍰提高標準條例第二
    條各規定，於審酌被告犯罪之動機、手段、目的、告訴人所受之損害，及被告犯
    罪後否認犯行，未具悔意等一切情狀，量處有期徒刑四月，並以被告行為後，刑
    法第四十一條已於九十年一月四日修正，同年月十日經總統公布施行，經比較新
    舊法結果，以修正後之規定較有利於被告，應依刑法第二條第一項前段之規定，
    適用裁判時之法律即修正後之刑法第四十一條規定，諭知易科罰金之折算標準，
    暨以票號ＰＡ0000000號、付款人第一商業銀行台北分行、面額十五萬元
    之支票背面，偽造之「英特爾國際股份有限公司」印文乙枚，應依刑法第二百十
    九條之規定宣告沒收。至偽刻之印章，並未扣案，且乏證據證明仍屬存在，乃不
    為沒收之諭知。核其認事用法，俱無違誤，量刑亦甚允洽。公訴人循告訴人請求
    上訴，指摘原判決量刑過輕，且認定被告應構成詐欺取財犯行，為無理由，應予
    駁回。
四、告訴人請求檢察官上訴意旨固另指：被告現仍與黃祖兒同居，並在告訴人欲探查
    黃祖兒身分時保護其潛逃，且於檢察官命其通知黃祖兒出庭，均置之不理，因認
    被告涉有刑法第一百六十四條之藏匿人犯並使之隱蔽罪。另被告憑空捏造，謊稱
    其已支出費用，藉以侵占以英特爾為名簽約收受之價款，亦成立業務侵占罪名。
    再者，被告於支出項目中稱其委由體委會行文，計花費四萬元紅包費用，亦涉有
    刑法第一百二十二條之行賄罪。又被告為球賽之舉辨，與告訴人簽訂契約，應憚
    心竭慮以為執行，卻指使黃祖兒盜用告訴人之名義及資源，使律師事務所為其違
    法事業背書，並以招募人頭方式，從事違法多層次傳銷，造成告訴人名譽之損失
    及律師費用之增加，此乃為他人處理事務，意圖為自己不法利益為違背任務之行
    為，致生損害於本人利益及財產，並屬違法多層次傳銷，已符合刑法第三百四十
    二條之背信罪及公平交易法第三十五條之不正當傳銷罪嫌云云。惟查該部分犯罪
    事實，未據起訴，且未經原審判決，本院自屬無從審理，併敘明之。
據上論斷，應依刑事訴訟法第三百六十八條，判決如主文。
本案經檢察官曾忠己到庭執行職務。
中      華      民      國    九十一    年     十二     月    三十一    日
                              台灣高等法院刑事第六庭
                                  審判長法  官  陳  春  秋
                                        法  官  王  麗  莉
                                        法  官  高  明  哲
右正本證明與原本無異。
如不服本判決應於收受送達後十日內向本院提出上訴書狀，其未敘述上訴之理由者並
得於提起上訴後十日內向本院補提理由書（均須按他造當事人之人數附繕本）。
                                        書記官  李  垂  福
中      華      民      國    九十二    年      一      月       二     日
附錄：本案論罪科刑法條全文
刑法第二百十六條
行使第二百十條至第二百十五條之文書者，依偽造、變造文書或登載不實事項或使登
載不實事項之規定處斷。
刑法第二百十條
偽造、變造私文書，足以生損害於公眾或他人者，處五年以下有期徒刑。
